【裁判字號】    99,上易,149
【裁判日期】    990505
【裁判案由】    返還買賣價金
【裁判全文】
臺灣高等法院臺中分院民事判決         99年度上易字第149號
上  訴  人  丙○○
上  訴  人  乙○○
上  訴  人  丁○○
前列三人共同
訴訟代理人  王德凱  律師
被 上 訴人  甲○○
上列當事人間請求返還買賣價金事件，上訴人對於民國99年2月3
日臺灣臺中地方法院98年度訴字第2462號第一審判決提起上訴，
本院於99年4月21日言詞辯論終結，判決如下：
    主  文
上訴駁回。
第二審訴訟費用由上訴人連帶負擔。
    事實及理由
壹、本件經本院審理結果，認第一審判決，其認事用法均無不當
    ，應予維持，並引用第一審判決書記載之事實、證據及理由
    。
貳、兩造上訴及答辯要旨：
一、本件被上訴人主張：上訴人等人之被繼承人黃洪金鳳生前向
    被上訴人借款新台幣（下同）70萬元（下簡稱系爭借款），
    被上訴人並於民國（下同）86年5月22日將該借款金額匯入
    被繼承人黃洪金鳳所有之大里農會本會分行帳戶（帳號：00
    0000000000號），嗣被繼承人黃洪金鳳於89年5月3日死亡，
    是系爭借款債務應由上訴人等人繼承，並依法應負連帶清償
    之責任，經被上訴人迭次催告上訴人給付，上訴人仍拒絕清
    償，爰依繼承及消費借貸物返還請求權之法律關係，請求上
    訴人應連帶給付被上訴人70萬元，及其法定遲延利息。又黃
    洪金鳳於86年5月18日書立之不動產買賣契約書（下簡稱系
    爭買賣契約書）為真正。但否認上訴人所稱黃洪金鳳曾將農
    會存摺及印章均交由被上訴人保管。又上訴人等所提86年5
    月18日切結書與被上訴人無關等詞。並求為判決駁回對造之
    上訴。
二、上訴人則以：查系爭借款乃訴外人黃晟瑋（查亦為黃洪金鳳
    之繼承人之一）個人為支付銀行貸款利息而向被上訴人借貸
    ，核與上訴人等人無關。又當時因黃晟瑋向中國農民銀行借
    款500萬元未能支付利息，因此向甲○○借貸系爭借款70萬
    元，但甲○○擔心黃晟瑋日後無法清償借款，是甲○○與黃
    晟瑋於86年5月18日通謀虛偽意思表示，就台中縣大里市○
    ○段492號土地（查當時所有權人為黃洪金鳳，下簡稱系爭
    土地），簽訂不動產買賣契約書，同時於當日（即5月18日
    ）由訴外人黃宗賢與黃晟瑋簽訂切結書，而其背後真意為確
    保黃晟瑋日後未清償系爭借款時，由黃晟瑋就其日後可繼承
    系爭492地號土地，其中之十坪抵償甲○○。然嗣後黃晟瑋
    卻將被繼承人黃洪金鳳之系爭492地號土地設定抵押借款，
    而無法償還利息，並遭債權人聲請法院拍賣。又證人黃清堂
    於原法院證稱：「．．．．因為黃洪金鳳當初生病很嚴重，
    沒有辦法付醫藥費，本來想要賣地，但沒有辦法賣出，所以
    才跟被上訴人借70萬元，以土地為擔保．．．」云云，並非
    實在等語，資為抗辯。並求為判決：(一)原判決廢棄。(二)被上
    訴人於第一審之訴及假執行之聲請均駁回(三)第一、二審訴
    訟費用由被上訴人負擔。
參、法官協議兩造爭點整理（見本審卷第50頁）：
一、兩造不爭執事項：
  (一)甲○○於86年5月22日將新台幣70萬元之金額匯入黃洪金鳳
    設於大里農會本會分行帳戶內（帳號：000000000000號）。
  (二)嗣黃洪金鳳於89年5月3日死亡，其繼承人為丙○○、乙○○
    、丁○○、黃清堂、黃宗賢、黃晟瑋、黃妙甘、林郁玟等人
    。
二、兩造爭執事項：
    黃洪金鳳是否曾向甲○○借款70萬元？
肆、得心證之理由：
一、被上訴人主張上訴人等人為黃洪金鳳之繼承人，被上訴人曾
    於前開時地將70萬元匯入黃洪金鳳所有之大里農會本會分行
    帳戶（帳號：000000000000號），嗣黃洪金鳳於89年5月3日
    死亡等情，為上訴人等所不爭執，復有匯款申請書（收據）
    、繼承系統表、身分證影本、戶籍謄本等在卷可稽，自屬實
    在。又被上訴人主張上開70萬元匯款，乃生前黃洪金鳳向伊
    借貸款項，但為上訴人等所否認，並辯稱該70萬元匯款，乃
    訴外人黃晟瑋所借，與彼等無關云云，是本件首應審究者，
    厥為該70萬元匯款，是否為黃洪金鳳生前向被上訴人所借貸
    款項？茲分述如下：
  (一)查上訴人乙○○於原審自認：「這筆錢，我母親（即黃洪金
    鳳）有說錢是借回來給證人黃晟瑋使用的」等詞在卷（見原
    審卷第64頁反面）。核與證人黃清堂（按即黃洪金鳳三子）
    於原審證稱：「（法官問買賣契約書是否有看過？《提示並
    告以要旨》）是我簽名的，我有看過。當初會訂立這份契約
    ，是因為黃洪金鳳當初生病很嚴重，沒有辦法付醫藥費，本
    來想要賣地，但沒有辦法賣出，所以才跟原告（按即被上訴
    人甲○○，下同）借七十萬元，以土地為擔保，才訂立這份
    買賣契約，作為證明。系爭土地，原告沒有使用。借錢時，
    並沒有談到利息。七十萬元是我母親黃洪金鳳拿去使用」等
    語（見原審卷第49頁反面-50頁）；及證人黃晟瑋（即黃洪
    金鳳四子）於原審證稱：（法官問：七十萬元是什麼錢？）
    原來是借款，但原告要求要保障，所以才定這個契約（即系
    爭買賣契約）。實際上是借款。．．．．，我跟黃宗賢有去
    共同借一筆錢，但他沒有辦法繳，所以黃洪金鳳才去借款，
    但黃洪金鳳交代土地將來買賣時，錢要先還給原告」等詞在
    卷（見原審卷第65頁），互相合，復有系爭不動產買賣契
    約書在卷可參（見支付命令卷），足證系爭借款確為黃洪金
    鳳生前向被上訴人所借貸款項無誤。
  (二)至卷附（見原審卷第54頁）86年5月18日切結書，其立書人
    乃黃晟瑋、黃宗賢，而非被上訴人本人，且其上僅記載：「
    由黃宗賢貸款新台幣五十萬元正，黃晟瑋貸款新台幣四百五
    十萬元聯合向中國農民商業銀行總共貸款新台幣五百萬元正
    ，今因付款困難，為連本攤還本息給銀行，黃宗賢每月必需
    交付五十萬元之連本帶息金額，黃晟瑋每月必需交付新台幣
    一萬元，不足款項，由母親黃洪金鳳存款提領繳付農民銀行
    本息．．．」，即黃宗賢與黃晟瑋約定，有關銀行貸款，由
    母親黃洪金鳳提領存款代繳而已，自不足為上訴人有利證據
    。
二、又按借用人應於約定期限內，返還與借用物種類、品質、數
    量相同之物，民法第478條前段定有明文。又按繼承人對於
    被繼承人之債務，負連帶責任；且依卷附（見原審卷第68頁
    ）黃洪金鳳遺產稅免稅證明書記載其遺產高達959萬8417元
    ，上訴人等繼承該遺產並承擔系爭借款債務，無顯失公平之
    情事。查系爭借款之債務人黃洪金鳳既未依約償還借款，而
    黃洪金鳳死亡後，並由其繼承人即上訴人等人依法繼承其債
    務，則揆之上開規定，上訴人自應就系爭借款債務負連帶清
    償責任。從而，被上訴人依據消費借貸及繼承之法律關係，
    請求上訴人連帶給付系爭借款70萬元，及其法定遲延利息，
    洵屬有據。
伍、綜上所述，本件被上訴人主張依據消費借貸及繼承之法律關
    係，請求上訴人連帶給付系爭借款70萬元，及其法定遲延利
    息，為可採，上訴人所辯，均為無可取。是則原審判命上訴
    人如數給付，於法並無不合。上訴意旨指摘原判決不當，求
    予廢棄改判，為無理由，應予駁回其上訴。
陸、本件事證已臻明確，兩造其餘攻擊或防禦方法及所提證據，
    均與本院心證之形成，不生影響，爰不一一再加以論述，併
    此明。
柒、據上論結，本件上訴為無理由，依民事訴訟法第四百五十四
    條、第四百四十九條第一項、第八十五條第二項，判決如主
    文。
中    華    民    國    99    年    5     月    5     日
            民事第一庭    審判長法  官  吳 火 川
                                法  官  胡 景 彬
                                法  官  陳 繼 先
以上正本係照原本作成。
不得上訴。
                                書記官  陳 三 軫
中    華    民    國    99    年    5     月    5     日
                                                      Ｓ

司法院資訊處製作；財團法人民間司法改革基金會備份。
